【裁判字號】    98,台上,1174
【裁判日期】    980702
【裁判案由】    確認動產抵押權不存在等
【裁判全文】
最高法院民事判決            九十八年度台上字第一一七四號
上  訴  人  永約國際股份有限公司
法定代理人  乙○○
訴訟代理人  吳永茂律師
            羅玲郁律師
上  訴  人  德浦企業股份有限公司
法定代理人  丙○○
被 上訴 人  龍疆國際企業有限公司
兼 上一 人
法定代理人  甲○○
共      同
訴訟代理人  焦文城律師
上列當事人間請求確認動產抵押權不存在等事件，上訴人對於中
華民國九十七年十二月三十一日台灣高等法院高雄分院第二審判
決（九十七年度重上字第四五號），提起上訴，本院判決如下：
    主  文
上訴駁回。
第三審訴訟費用由上訴人負擔。
    理  由
本件被上訴人以上訴人永約國際股份有限公司（下稱永約公司）
及原審視同上訴人德浦企業股份有限公司（下稱德浦公司）間基
於通謀虛偽意思表示就系爭動產所設定之抵押權，侵害其對德浦
公司債權之獲得清償，而請求確認該二公司間就系爭動產所設定
之抵押權及所擔保之債權不存在，其訴訟標的對於同造共同訴訟
人之永約公司、德浦公司即屬必須合一確定。依民事訴訟法第五
十六條第一款規定，永約公司之上訴效力及於未經上訴之德浦公
司。爰將之併列為上訴人，合先敘明。
其次，原審斟酌全辯論意旨及調查證據之結果認定：被上訴人等
均為上訴人德浦公司之債權人，其債權尚未獲清償，以及德浦公
司業經主管機關命令解散等情，有支票、退票理由單、協議償還
證明書及德浦公司基本資料等為憑，並經證人即德浦公司董事（
原副總經理）沈茂豐證明屬實。上訴人永約公司所舉證據既不足
以證明其債權讓與人呂宗道、田宏恩、乙○○（下稱呂宗道等三
人）與德浦公司間有借貸關係，且呂宗道等三人分別擔任德浦公
司董事長室控制長負責財務控管、專業顧問及專案四部之主管經
理等重要職務，明知公司經營不善，卻以自己或他人名義先後合
計匯款新台幣（下同）三千餘萬元予該公司，又未索取借據、利
息，亦與常情不符。參以德浦公司與呂宗道等三人所成立之永約
公司設於同一地址、德浦公司將價額高達二千萬元之板材存貨折
抵呂宗道等三人所稱之借款，以及沈茂豐證稱其等三人之匯款係
為投資等情以觀，堪認呂宗道等三人均為德浦公司股東，其等自
民國九十一年起陸續匯入德浦公司之款項實為股款而非借款。呂
宗道等三人偽以上開部分投資款八百五十六萬零五百九十元為借
款，與永約公司間基於通謀虛偽意思表示將之讓與永約公司，再
由該公司以股款為借款，與德浦公司就第一審判決附表所示之動
產成立動產抵押設定契約，於九十三年五月六日向經濟部工業局
聲請（以工中動字第七九五二一號）設定最高限額一千二百萬元
之動產抵押權登記（下稱系爭抵押權登記），應屬自始無效。被
上訴人依民法第八十七條第一項規定訴請確認上訴人間之系爭抵
押權及該抵押權設定契約所擔保之ㄧ千二百萬元債權不存在，並
依民法第一百十三條、第二百四十二條規定，代位德浦公司請求
永約公司塗銷系爭抵押權設定登記，均有理由等情，為其心證之
所由得，因予維持第一審所為被上訴人勝訴之判決，駁回上訴人
之上訴，經核於法洵無違誤。查德浦公司業經主管機關命令解散
，所選任呈報之清算人丙○○，則經台灣高雄地方法院（九十五
年度司字第二五九號）准予備查在案，其法定代理權即無欠缺。
又記名股票，由股票持有人以背書轉讓之，並應將受讓人之姓名
或名稱記載於股票；無記名股票，得以交付轉讓之。股份之轉讓
，非將受讓人之姓名或名稱及住所或居所，記載於公司股東名簿
，不得以其轉讓對抗公司，公司法第一百六十四條、第一百六十
五條第一項分別定有明文。是以股權之移轉，原不以登記於股東
名簿為生效要件，尚不能以呂宗道等三人未於德浦公司之股東名
簿上登記為股東，即否定原審認定其等為該公司股東之事實。上
訴意旨，指摘原審依其採證、認事、解釋契約之職權行使認定永
約公司之債權讓與人呂宗道等三人係德浦公司之股東，其等匯入
德浦公司之款項為股款而非借款之事實為不當，暨任指德浦公司
之法定代理權有欠缺，求予廢棄原判決，非有理由。
據上論結，本件上訴為無理由。依民事訴訟法第四百八十一條、
第四百四十九條第一項、第七十八條，判決如主文。
中    華    民    國  九十八  年    七    月    二    日
                      最高法院民事第三庭
                          審判長法官  蘇  茂  秋
                                法官  陳  碧  玉
                                法官  王  仁  貴
                                法官  張  宗  權
                                法官  高  孟  焄
      本件正本證明與原本無異
                                      書  記  官
中    華    民    國  九十八  年    七    月   十四   日
                                                     ｍ


司法院資訊處製作；財團法人民間司法改革基金會備份。
